---
title: "Dívidas em atraso dos Hospitais EPE"
knit: (function(input_file, encoding) {
  out_dir <- 'docs';
  rmarkdown::render(input_file,
 encoding=encoding,
 output_file=file.path(dirname(input_file), out_dir, 'index.html'))})
author: "por [Andre Peralta-santos](https://www.aperaltasantos.com/) - `r format(Sys.time(), '%d %B %Y')`"
mail: "andre.peralta.santos@gmail.com"
linkedin: "aperaltasantos"
twitter: "andre_peralta"
github: "aperaltasantos"
home: "https://www.aperaltasantos.com/"
logo: "hospital.png"
output:
  epuRate::epurate:
    toc: TRUE
    number_sections: FALSE
    code_folding: "hide"
---




<style>
#TOC {
  top: 1%;
  opacity: 0.5;
}
#TOC:hover {
  opacity: 1;
}
</style>

  
<br><br>

> Este e um projeto pessoal de monitorização da divida em atraso dos hospitais EPE em Portugal. Todos os dados são públicos e podem ser acedidos no Portal da Transparência do SNS. [Dados](https://transparencia.sns.gov.pt/explore/dataset/divida-total-vencida-e-pagamentos/table/?sort=periodo) 







```{r, include=FALSE}
knitr::opts_chunk$set(
  collapse = TRUE,
  warning = FALSE,
  message = FALSE,
  echo = FALSE,
  eval = TRUE
  )

set.seed(1) # Set the seed is important for getting reproducible reports 
## Clean the envorment 
rm(list=ls())
options(scipen=4)
```

```{r echo=FALSE, message=FALSE, warning=FALSE, paged.print=FALSE}
library(epuRate)
library(rmarkdown)
library(tidyverse)## Versatile package for data analysis
library(rjson)
library(jsonlite)
library(RCurl)
library(splitstackshape)

```


```{r echo=FALSE, message=FALSE, warning=FALSE, paged.print=FALSE}
# Base URL path
base_url = "https://transparencia.sns.gov.pt/api/records/1.0/search/?dataset=divida-total-vencida-e-pagamentos&rows=-1&sort=periodo&facet=periodo&facet=regiao&facet=entidade"
 # encode the URL with characters for each space.
base_url <- URLencode(base_url)
```

```{r echo=FALSE, message=FALSE, warning=FALSE, paged.print=FALSE}
# Convert JSON to data frame
data_df <- fromJSON(getURL(base_url))
sns <- as.data.frame(data_df$records)

# Convert JSON to data frame
sns <- fromJSON(getURL(base_url))
sns <- as.data.frame(sns$records)
sns <- as.data.frame(sns$fields)
```

```{r}
sns<- cSplit(sns, "localizacao_geografica", ",")

sns$lat = as.numeric(gsub("[\\c(,]", "", sns$localizacao_geografica_1))
sns$long = as.numeric(gsub("[\\),]", "", sns$localizacao_geografica_2))

sns <- na.omit(sns)
```



```{r echo=FALSE, message=FALSE, warning=FALSE, paged.print=FALSE}

sns$date <- as.Date(with(sns, paste(periodo, 1,sep="-")), "%Y-%m-%d")

sns$divida_total<- sns$divida_total_fornecedores_externos/1000000
sns$divida_ven<- sns$divida_vencida_fornecedores_externos/1000000
sns$arrears<- sns$pagamentos_em_atraso/1000000

sns <-sns %>% 
  dplyr::group_by(date) %>% 
  mutate(divida_total_sum=sum(divida_total),
         divida_ven_sum=sum(divida_ven),
         arrears_sum=sum(arrears)
         )

sns_sum<- sns %>% 
  distinct(sns,date, .keep_all= TRUE)  %>% 
  dplyr::select(divida_total_sum, divida_ven_sum, arrears_sum)

```

```{r echo=FALSE, message=FALSE, warning=FALSE, paged.print=FALSE}
sns_epe <- sns %>% filter(str_detect(entidade, "EPE"))
sns_epe <- na.omit(sns_epe)
```

```{r echo=FALSE, message=FALSE, warning=FALSE, paged.print=FALSE}
hosp_epe <- sns_epe %>% 
  dplyr::select(entidade) 
  
hosp_epe <- hosp_epe %>%  distinct(entidade)




hosp_epe <- hosp_epe %>%
  mutate(hospital = recode(entidade, 
     "Centro Hospitalar Alto Ave, EPE" = "CHAA",
     "Centro Hospitalar Barreiro/Montijo, EPE" = "CHBM",
     "Centro Hospitalar do Barreiro - Montijo, EPE" = "CHBM",
     "Centro Hospitalar de Leiria, EPE" = "CHL",
     "Centro Hospitalar de Lisboa - Zona Ocidental, EPE" = "CHLO",
     "Centro Hospitalar de Lisboa Ocidental, EPE" = "CHLO",
     "Centro Hospitalar de Setúbal, EPE" = "CHS", 
     "Centro Hospitalar do Baixo Vouga, EPE" = "CHBV",
     "Centro Hospitalar do Médio Ave, EPE" = "CHMA",
     "Centro Hospitalar Médio Ave, EPE" = "CHMA",
     "Centro Hospitalar do Oeste, EPE" = "CHO",
     "Centro Hospitalar e Universitário de Coimbra, EPE" = "CHUC",
     "Centro Hospitalar de Entre o Douro e Vouga, EPE" = "CHEDV",
     "Centro Hospitalar Entre Douro e Vouga, EPE" = "CHEDV",
     "Centro Hospitalar Médio Tejo, EPE" = "CHMT", 
     "Centro Hospitalar Póvoa de Varzim/Vila do Conde, EPE" = "CHPVVC",
     "Centro Hospitalar Póvoa Varzim / Vila do Conde, EPE" = "CHPVVC",
     
     "Centro Hospitalar Tâmega e Sousa, EPE" = "CHTS",
     "Centro Hospitalar do Tâmega e Sousa, EPE" = "CHTS",
     "Centro Hospitalar Tondela-Viseu, EPE" = "CHTV",
     "Centro Hospitalar Trás-os-Montes e Alto Douro, EPE" = "CHTMAD",
     "Centro Hospitalar Universitário Cova da Beira, EPE" = "CHUCB",
     "Centro Hospitalar Universitário de Lisboa Central, EPE" = "CHULC", 
     "Centro Hospitalar Universitário de São João, EPE" = "CHUSJ",
     "Centro Hospitalar Universitário do Algarve, EPE" = "CHUA",
     "Centro Hospitalar Universitário do Porto, EPE" = "CHUP",
     "Centro Hospitalar Universitário Lisboa Norte, EPE" = "CHULN",
     "Centro Hospitalar Vila Nova de Gaia/Espinho, EPE" = "CHVNGE",
     "Centro Hospitalar Vila Nova Gaia/Espinho, EPE" = "CHVNGE",
     
     "Hospital da Senhora da Oliveira Guimarães, EPE" = "HSOG", 
     "Hospital de Magalhães Lemos, EPE" = "HML",
     
     "Hospital Distrital da Figueira da Foz, EPE" = "HDFF",
     "Hospital Distrital Figueira da Foz, EPE" = "HDFF",
     
     "Hospital Distrital de Santarém, EPE" = "HDS",
     "Hospital Distrital Santarém, EPE" = "HDS",
     
     "Hospital Espírito Santo de Évora, EPE" = "HEEE",
     "Hospital Garcia de Orta, EPE" = "HGO",
     "Hospital Garcia de Orta, EPE - Almada" = "HGO",
     
     "Hospital Professor Doutor Fernando Fonseca, EPE" = "HFF", 
     "Hospital Santa Maria Maior, EPE" = "HSMM",
     "Hospital Distrital S.Maria Maior, EPE - Barcelos" = "HSMM",
     "Instituto Português Oncologia de Coimbra, EPE" = "IPO_C",
     "Instituto Português de Oncologia de Coimbra, EPE" = "IPO_C",
     
     "Instituto Português Oncologia de Lisboa, EPE" = "IPO_L",
     "Instituto Português de Oncologia de Lisboa, EPE" = "IPO_L",
     
     "Instituto Português Oncologia do Porto, EPE" = "IPO_P",
     "Instituto Português de Oncologia do Porto, EPE" = "IPO_P",
     "Unidade Local de Saúde da Guarda, EPE" = "ULS_G",
     "Unidade Local de Saúde de Castelo Branco, EPE" = "ULS_CB", 
     "Unidade Local de Saúde de Matosinhos, EPE" = "ULS_M",
     
     "Unidade Local de Saúde do Alto Minho, EPE" = "ULS_AM",
     "Unidade Local de Saúde Alto Minho, EPE" = "ULS_AM",
     
     "Unidade Local de Saúde do Baixo Alentejo, EPE" = "ULS_BA",
     "Unidade Local de Saúde do Litoral Alentejano, EPE" = "ULS_LA", 
     "Unidade Local de Saúde do Nordeste, EPE" = "ULS_N",
     "Unidade Local de Saúde do Norte Alentejano, EPE" = "ULS_NA"
     )
  ) 

sns_epe<-full_join(sns_epe, hosp_epe, by = NULL, copy = FALSE)
```


```{r echo=FALSE, message=FALSE, warning=FALSE, paged.print=FALSE}
library(lubridate)

sns_epe<-sns_epe  %>% 
  arrange(entidade, date) %>%
  group_by(entidade)  %>%
  mutate(arrears_lag1= lag(arrears,1),
         montly_var=arrears-arrears_lag1,
         montly_perc_var=(montly_var/arrears)*100
         )

sns_epe<-sns_epe  %>% 
  arrange(entidade, date) %>%
  group_by(entidade)  %>%
  mutate(arrears_lag12= lag(arrears,12),
         annual_var=arrears-arrears_lag12,
         annual_perc_var=(annual_var/arrears)*100
         )


sns_epe<- sns_epe  %>% 
  group_by(entidade)  %>%
  mutate(y_var_perct_rank = ntile(annual_var,100),
         m_var_perct_rank = ntile(montly_var,100))


sns_epe$year <- as.factor(format(sns_epe$date,'%Y'))

sns_epe <- sns_epe %>%
  mutate(month_name=months(date)
  )

sns_epe<-sns_epe  %>%
  mutate(quater = quarter(date)
  )

saveRDS(sns_epe, file = "sns_epe.rds")



```




```{r echo=FALSE, message=FALSE, warning=FALSE, paged.print=FALSE}
sns_sum_m<- sns_epe  %>%
  group_by(date)  %>%
  summarise(arrears_m=first(arrears_sum),
            divida_ven_m=first(divida_ven)
  )

sns_sum_m<- sns_sum_m  %>%
  mutate(arrears_lag1= lag(arrears_m,1),
         arrear_m_var=((arrears_m-arrears_lag1)/arrears_m)*100, # Montly variation
         arrear_m_var1= arrears_m-arrears_lag1,
         arrears_lag12= lag(arrears_m,12),
         arrear_y_var1=(arrears_m-arrears_lag12),
         arrear_y_var=((arrears_m-arrears_lag12)/arrears_m)*100 # Annual Variation
  )



sns_sum_m= mutate(sns_sum_m, 
         percentile_rank_m = ntile(sns_sum_m$arrear_m_var,100))

sns_sum_m<- sns_sum_m  %>%
  mutate(month_name=months(date),
         year=as.numeric(format(date,'%Y'))
         )

saveRDS(sns_sum_m, file = "sns_sum_m.rds")

#readRDS(file = "sns_sum_m.rds")
```

```{r echo=FALSE, message=FALSE, warning=FALSE, paged.print=FALSE}
sns_sum_y<- sns_epe  %>%
  group_by(year)  %>%
  summarise(arrears_y=first(arrears_sum)
  )

sns_sum_y<- sns_sum_y  %>%
  mutate(arrears_lag1= lag(arrears_y,1),
         arrear_y_var=arrears_y-arrears_lag1
  )


```

# Evolução das dívidas em atraso dos Hospitais EPE {#text-formatting}
***

<style>
div.blue { background-color:#e6f0ff; border-radius: 5px; padding: 20px;}
</style>
<div class = "blue">

- Outubro de 2019
- Aumento de 84,3 M Euros das dívidas em atraso, aumento de 11,4% em relação ao último mês
- Centro Hospitalar Lisboa Norte e Centro Hospitalar Coimbra são de longe os hospitais com maiores dívidas em atraso

</div>

$~$
$~$

```{r, fig.align='center', fig.cap='Map of the EPE Hospitals location and arrears'}

# Library
library(leaflet)

sns_map <- sns_epe %>% 
  filter(date==as.Date("2019-10-01")) #CHANGE

sns_map <- sns_map %>% 
  mutate(arrears = round(arrears, 2),
         montly_perc_var = round(montly_perc_var, 2))

# Create a color palette with handmade bins.
mybins <- seq(0, 150, by=25)
mypalette <- colorBin( palette="YlOrBr", domain=sns_map$arrears, na.color="transparent", bins=mybins)

# Prepare the text for the tooltip:
mytext <- paste(
   "", sns_map$entidade, "<br/>",
   "Dívidas (milhões): ", sns_map$arrears, "<br/>",
   "Var mensal (%): ", sns_map$montly_perc_var, sep="") %>%
  lapply(htmltools::HTML)

# Final Map
m <- leaflet(sns_map) %>% 
  addTiles()  %>% 
  setView( lat=39.80846, lng=-8.09883 , zoom=7) %>%
  addProviderTiles("Hydda.Base") %>%
  addCircleMarkers(~long, ~lat, 
    fillColor = ~mypalette(arrears), 
    fillOpacity = 0.7, 
    color="white", 
    radius=8, 
    stroke=FALSE,
    label = mytext,
    labelOptions = labelOptions( style = list("font-weight" = "normal", padding = "3px 8px"), 
                                 textsize = "13px", direction = "auto")
  ) %>%
  addLegend( pal=mypalette, 
             values=~arrears, 
             opacity=0.9, 
             title = "Dívidas em atraso (milhões)", 
             position = "bottomright" )

m 
```

```{r echo=FALSE, message=FALSE, warning=FALSE, paged.print=FALSE}
table_monthly_var<- sns_sum_m %>%
  select(year, month_name, arrears_m, arrear_m_var1, arrear_m_var, arrear_y_var1, arrear_y_var) %>%
  filter(year==2019) 
```

# Variação das dívidas em atraso  {#text-formatting}
***
$~$
$~$


```{r echo=FALSE,  message=FALSE, warning=FALSE}
library(kableExtra)
kable(table_monthly_var, 
      caption = "Dívidas em atraso (milhões Euros) dos Hospitais E.P.E.", 
      booktabs = T, 
      digits = 1,
      col.names = c("Ano",
                    "Mes",
                    "Dívidas total",
                    "Var Mensal",
                    "Var Mensal (%)",
                    "Var anual",
                    "Var anual (%)"))  %>%
kable_styling(latex_options = "striped",
              full_width = F) %>%
  footnote(general = "Dívidas em atraso mensais e anuais agregados dos Hospitais E.P.E.") %>%
  kable_styling(bootstrap_options = c("striped", "hover", "condensed", "responsive"))
```

$~$
$~$

```{r echo=FALSE, message=FALSE, warning=FALSE, paged.print=FALSE}
table_monthly_var_top<- sns_epe %>%
  select(year, 
         month_name, 
         entidade, 
         arrears, 
         montly_var, 
         montly_perc_var, 
         annual_var, 
         annual_perc_var) %>%
  filter(year == "2019" & month_name == "October") %>% #CHANGE
  mutate_if(is.numeric, round, digits = 1) %>%
    arrange(year, month_name, -montly_var)



table_monthly_var_top5<- table_monthly_var_top %>%
    arrange(year, month_name, -montly_var) %>%
    head(n = 5)

```

$~$
$~$

# Hospitais da EPE em atraso (milhões de euros) {#text-formatting}
***



```{r echo=FALSE, message=FALSE, warning=FALSE, paged.print=FALSE}
library(DT)

datatable(table_monthly_var_top,
          colnames = c("Ano",
                    "Mes",
                    "Hospital",
                    "Dívidas total",
                    "Var Mensal",
                    "Var Mensal (%)",
                    "Var anual",
                    "Var anual (%)"),
          caption = 'Tabela: Dívidas em atraso (milhões Euros) dos Hospitais E.P.E.',
          extensions = 'Buttons', 
          options = list(
    dom = 'Bfrtip',
    buttons = c('copy', 'pdf', 'print')
    )
  )
```

$~$
$~$

$~$
$~$

# Top 10 das Dívidas em atraso (milhões Euros) dos Hospitais E.P.E. {#text-formatting}
***

$~$
$~$
```{r echo=FALSE, message=FALSE, warning=FALSE, paged.print=FALSE}
table_monthly_top10<- sns_epe %>%
  select(year, 
         month_name, 
         entidade, 
         arrears, 
         montly_var, 
         montly_perc_var, 
         annual_var, 
         annual_perc_var) %>%
  filter(year == "2019" & month_name == "October")  ### CHANGE !!!



table_monthly_top10<- table_monthly_top10 %>%
    arrange(year, month_name, -arrears) %>%
    head(n = 10)

```

```{r echo=FALSE,  message=FALSE, warning=FALSE}

kable(table_monthly_top10,
      caption = "Top 10 das Dívidas em atraso (milhões Euros) dos Hospitais E.P.E", 
      booktabs = T, 
      digits = 1,
      col.names = c("Ano",
                    "Mes",
                    "Hospital",
                    "Dívidas total",
                    "Var Mensal",
                    "Var Mensal (%)",
                    "Var anual",
                    "Var anual (%)"))  %>%
kable_styling(latex_options = "striped",
              full_width = F) %>%
  footnote(general = "")  %>%
  kable_styling(bootstrap_options = c("striped", "hover", "condensed", "responsive"))
```
$~$
$~$

# Evolução histórica das dívidas em atraso dos Hospitais E.P.E {#text-formatting}
***

$~$
$~$
```{r echo=FALSE, message=FALSE, warning=FALSE, paged.print=FALSE, fig.align="center"}

p1 <- ggplot(data = sns_epe,
            mapping = aes(x = date,
                          y = arrears_sum,
                          colour = year)) +
            geom_point(alpha = 6/10) +
  geom_smooth(method = lm, 
              se = FALSE) +
  geom_vline(xintercept=as.numeric(as.Date("2015-11-01")), colour="grey") + 
  geom_text(aes(x=as.Date("2016-01-01"), 
                label="XXI Governo",y=1000), 
            colour="grey", 
            angle=90, 
            vjust = 1.2,
            size = 3) +
  
  geom_vline(xintercept=as.numeric(as.Date("2019-10-01")), colour="grey") + 
  geom_text(aes(x=as.Date("2020-01-01"), 
                label="XXII Governo",y=1000), 
            colour="grey", 
            angle=90, 
            vjust = 1.2,
            size = 3)


p1 +  labs(title = "Dívidas em atraso",
           subtitle = "2014 - 2020",
           color='Ano (linear)',
           y = "Dívidas em atraso (milhões Euros)",
           x = "Ano",
           caption = "Source: Portal da Transparencia SNS")  + 
  theme(plot.title = element_text(hjust = 0.5), 
        plot.subtitle = element_text(hjust = 0.5)) +
theme_minimal() +
theme(plot.title=element_text( face="bold", 
                               hjust=0.5,
                               lineheight=1.2),
      plot.subtitle=element_text(hjust=0.5)
      )
```

$~$
$~$

# Variação mensal das dívidas em atraso dos Hospitais E.P.E. {#text-formatting}
***

```{r echo=FALSE, message=FALSE, warning=FALSE, paged.print=FALSE,  fig.align="center"}

sns_sum_m$colour <- ifelse(sns_sum_m$arrear_m_var1 <= 0, "Negative","Positive")
sns_sum_m$hjust <- ifelse(sns_sum_m$arrear_m_var1 > 0, 1.3, -0.3)

p1 <- ggplot(data = sns_sum_m,
            mapping = aes(x = date,
                          y = arrear_m_var1,
                          label="",
                          hjust=hjust,
                          na.rm = TRUE)) +
            geom_bar(stat="identity",
                     position="identity",
                     aes(fill = colour))  + 
#  geom_text(aes(y=0,colour=colour)) +
  scale_fill_manual(values=c(Positive="#00BFC4",
                             Negative="#F8766D"))



p1 + labs(title = "Variação mensal das dívidas em atraso dos Hospitais E.P.E.",
           subtitle = "2014 - 2020",
           y = "Variação mensal das dívidas em atraso (milhões Euros)",
           x = "Ano",
           caption = "Source: Portal da Transparencia SNS",
           fill = "Arrears Var")  + 
  theme(plot.title = element_text(hjust = 0.5),
        plot.subtitle = element_text(hjust = 0.5)) +
theme_minimal() +
theme(plot.title=element_text( face="bold", 
                               hjust=0.5,
                               lineheight=1.2),
      plot.subtitle=element_text(hjust=0.5)
      ) 
```

$~$
$~$

# Contribuição relativa de cada hospital para o total das dívidas em atraso {#text-formatting}
***

```{r echo=FALSE, message=FALSE, warning=FALSE, paged.print=FALSE, fig.align="center"}

# library
library(treemapify)

tree_map_df<- sns_epe %>%
  select(year, month_name, hospital, arrears) %>%
  filter(year == "2019" & month_name == "October") 
 
tree_map<- ggplot(tree_map_df,
                aes(area = arrears, 
                    fill = arrears,
                    label = hospital)
                ) +
 geom_treemap() +
  geom_treemap_text(fontface = "italic", 
                    colour = "white", 
                    place = "centre",
                    grow = FALSE)

tree_map +  labs(title = "Dívidas em atraso",
           subtitle = "último mês disponível",
           color='Dívidas em atraso M',
           caption = "Fonte: Portal da Transparencia SNS")  + 
  theme(plot.title = element_text(hjust = 0.5), 
        plot.subtitle = element_text(hjust = 0.5)) +
theme_minimal() +
theme(plot.title=element_text( face="bold", 
                               hjust=0.5,
                               lineheight=1.2),
      plot.subtitle=element_text(hjust=0.5)
      )
```

$~$
$~$

# Fim {#text-formatting}
***
